臺灣臺北地方法院民事判決　　　　　　92年度重訴字第410號
　　原　　　告　庚○○
　　訴訟代理人　林淑惠律師
　　複代理人　　林秋萍律師
　　原　　　告　己○○
　　被　　　告　乙○○○
　　訴訟代理人　古清華律師
　　複代理人　　李佳霖律師
　　訴訟代理人　曾志青律師
上列當事人間請求損害賠償事件，本院於民國93年1月3日言詞辯
論終結，判決如下：
    主  文
被告應給付新台幣壹仟貳佰伍拾伍萬伍仟元及自民國九十二年六
月二十四日起至清償日止，按週年利率百分之五計算之利息予原
告及丙○○。
原告其餘之訴駁回。
訴訟費用由原告負擔四分之一，餘由被告負擔。
    事  實 及 理 由
甲、程序方面：
一、原告庚○○原起訴聲明被告應給付新台幣（以下同）
    8,480,000元及自起訴狀繕本送達翌日起至清償日止按年息
    百分之五計算之利息，嗣追加原告己○○並變更聲明為被告
    應給付16,938,174元及自起訴狀繕本送達翌日起至清償日止
    按年息百分之五計算之利息予原告庚○○、己○○及訴外人
    丙○○等公同共有人全體，核其訴之變更係基於同一基礎事
    實，且屬擴張應受判決事項之聲明，及本件訴訟標的對於數
    人必須合一確定時，追加其原非當事人之人為當事人，依，
    民事訴訟法第255條第1項第2、3、5款之規定，為合法訴之
    變更。
二、按公同共有財產權之處分及其他之權利行使，依民法第八百
    三十一條準用同法第八百二十八條第二項規定，應得公同共
    有人全體之同意。本件原告庚○○起訴請求被告返還其與己○○及訴外人丙○○共同繼承自蔡景盛之遺產，查蔡景盛之
    繼承人為庚○○、己○○及丙○○，有繼承系統表可憑（見
    本院卷1 第23頁），蔡景盛之遺產該依民法第1151條規定，
    應由原告庚○○及己○○、丙○○公同共有，其中丙○○業
    於本院93年2 月20日言詞辯論時當庭表示同意提起本件訴訟
    ，有本院言詞辯論筆錄可憑（見本院卷1 第162 頁），至己○○雖不同意為原告，本院依原告庚○○之聲請，裁定命己○○追加為原告，己○○不服該裁定提起抗告，亦經抗告駁
    回確定等情，有本院93年9月8日92年度重訴字第410號及台
    灣高等法院93年度抗字第3056號裁定可憑，依民事訴訟法第
    56條之1第1項之規定，己○○視為已一同起訴，故本件訴訟
    由原告庚○○、己○○提起之，其當事人適格，合先敘明。
乙、實體方面：
一、原告起訴主張：原告及訴外人丙○○之父即訴外人蔡景盛於
    民國76年間，與被告之夫蔡景煥共同購買重劃前地號為桃園
    縣大溪鎮○○段495、496-2及1043地號等3筆土地，各持分2
    分之1，嗣因原告己○○所開設之豪洲電子公司於77年間經
    營不善倒閉，在外負債累累，訴外人蔡景盛為其部分債務之
    連帶保證人，乃於77年10月7日將與被告之夫蔡景煥共同購
    買之上開495、496-2地號2筆土地出售予蔡景煥之妻即被告
    ，以替己○○還債，另蔡景盛受此打擊後，身體狀況大不如
    前，無力管理系爭財產，且因恐日後受己○○之債務牽累，
    而接受被告夫妻之建議，同時將所有1043地號，面積35公畝
    31平方公尺（約1068坪），權利範圍2分之1，即面積17公畝
    65.5平方公尺之土地（約534坪）一併以買賣方式信託登記
    在被告名下，並僅授與其管理收益權，並未授與其處分權。
    嗣前揭1043地號土地於87年因土地重劃，地號改編為桃園大
    溪鎮○○段1321地號（下稱系爭1321地號土地），共有人蔡
    景煥、被告各持分2分之1，即各持有面積461.2平方公尺及
    同上地段1325地號（下稱系爭1325地號土地），共有人蔡景
    煥、被告各持分2分之1，即各持有面積430.71平方公尺，即
    共約有269.8坪，惟被告竟將原告之父蔡景盛信託登記在其
    名下之系爭1321地號土地權利範圍2分之1，違反信託契約，
    分別於89年12月29日及90年1月5日各贈與其中權利範圍60
    分之5，合計6分之1，予其子蔡瑞國，並於90年3月2日完成
    登記，又前開信託契約因訴外人蔡景盛於91年2月8日死亡而
    終止，惟被告乃另於91年3月6日再出售系爭1321地號地權利
    範圍30分之7予其子蔡瑞國，及30分之3予其女蔡孟君，均於
    91年4月19日完成登記，另系爭1325地號土地所有權，被告
    則於91年4月9日以買賣為原因，移轉登記與案外人詹精一，
    現登記在訴外人李連雪玉名下，因系爭1321、1325地號土地
    之信託契約因訴外人蔡景盛之死亡而終止，另原告庚○○另
    於92年5月30日再以準備書狀繕本之送達，為終止本件信託
    關係之意思表示，原告二人及訴外人丁○○本得依繼承、信
    託契約及終止信託契約之規定，對被告請求返還該受託之財
    產，惟系爭1321、1325地號土地業已移轉他人，如前所述，
    原告顯已無法再請求被告將本件系爭二筆土地所有權移轉登
    記返還原告及其他繼承人全體，顯可歸責於被告之事由，致
    給付不能，則原告自得依民法第二百二十六條第一項之規定
    ，請求被告賠償損害與原告丁○○及己○○公同共有全體。
    又系爭1321地號土地現市價為每坪90,000元，1325地號土地
    現市價為每坪84,291元，依而原告之父蔡景盛信託系爭土地
    之面積計算賠價額，系爭1321地號土地市價為1,255,590元
    ，另1325地號土地市價10,982,274元，合計市價為32,538,1
    74元，惟因被告自陳於91年4月1日已代原告之父蔡景盛清償
    對辛○○之借款6,600,000元，原告同意以上開賠償金額中
    之6,600,000元抵付之。並聲明：被告應給付16,938,174元
    及自起訴狀繕本送達翌日起至清償日止，按年息5%計算之利
    息予原告及丙○○。
二、被告則以：訴外人蔡景盛於76年間，與被告之夫蔡景煥共同
    購買重劃前地號為桃園縣大溪鎮○○段495、496-2及1043
    地號等3筆土地，各持分2分之1，77年間因原告庚○○所投
    資之豪洲電子股份有限公司經營失敗，欠下大筆債務，蔡景
    盛為求協助原告庚○○脫困，故將前開第495、496-2地號其
    名上所有之土地出售予被告，另重劃前地號第1043號土地應
    有部分2分之1，則同時以信託之合意信託於被告名下，並委
    託被告夫婦管理及處分；嗣81年6月間因原告庚○○自美回
    國邀蔡景盛至美投資，蔡景盛向姪兒辛○○借款6,600, 000
    元，蔡景盛並提供信託登記予被告名下之前揭1043地號土地
    應有部分1/2為該借款之擔保，並允諾屆時若未清償之，即
    以每坪60,000元之價格讓售給辛○○，並於81年6月16日書
    立讓渡書，又蔡景盛另於82年間向被告借款1,540,000元；
    旋該1043地號土地於87年6月6日經由政府土地重劃並辦理徵
    收後，其地號變更為仁善段第1321、1325地號，其中1321地
    號土地面積為279坪，1325地號土地面積為260.58坪，共
    539.58坪，蔡景盛信託土地面積269.79坪；又蔡景盛於88年
    5月間為求分配其名下財產，於當時將原告所應得之遺產委
    託被告將案外財產協勝磚窯廠在蔡景盛名下之股份過戶給原
    告，共計397,089股，並就本件土地委託被告，指示被告應
    優先以售地之方式清償前揭對辛○○之借款，所餘信託財產
    指定由受益人蔡偉群取得，蔡景盛之法定繼承人即原告及訴
    外人丙○○均不得請求，被告就系爭土地為求避免未來發生
    鉅額遺產稅，故在蔡景盛事前同意下先行將系爭1321地號土
    地於89年登記於被告子女名下，然被告仍然該1321地號土地
    擁有絕對之處分權限，另系爭1325地號土地則依蔡景盛生前
    之指示出售後得款清償對辛○○之前開借款，故被告乃於91
    年3月29日，將系爭1325地號土地出售予案外人詹精一先生
    ，每坪以73,000元售出，共計得款19,022,528元，其中
    6,600,000元由買方詹精一先生所開立之付款支票直接交給
    辛○○作為償還前開借款本金之用，餘款則用以清償蔡景盛
    對被告之1,540,000元借款、再行支付售地仲介費380,000元
    、增值稅504,398元、及支付北市○○街76號1樓過戶稅共
    1,012,055元（增值稅852,478元、契稅107,112元、房捐30,
    738元及代書費21,727元）。被告就本件系爭土地之處理，
    均係依照原告之父蔡景盛指示與委託而行，且本件信託之本
    旨即為受託人在委託人蔡景盛生前以及亡故後，依照委託人
    之指示管理、收益及處分信託財產，故本件信託關係不因委
    託人之死亡而消滅；又受託人如因管理、收益及處分該信託
    財產所產生之稅賦及費用，先就信託財產充之，被告對系爭
    土地之處理，並無民法第226條之「可歸責於債務人之事由
    」，且原告等法定繼承人等3個公同共有人，並未依法向被
    告依據信託關係及信託本旨請求被告履行債務，且系爭土地
    之現狀，現仍由被告及被告之夫蔡景煥以及被告之子蔡瑞國
    所擁有，並無給付不能之情狀。又原告並未舉證證明蔡景盛
    與被告間之信託契約，有信託法第62條至第64條所規定之終
    止事由。
三、兩造不爭執事項：
  １原告2人及丙○○為蔡景盛之全體繼承人。
  ２前揭重劃前之1043號土地係由蔡景盛於77年10月7日，以買
    賣為原因信託登記予被告。
  ３前揭1043地號土地於重劃後地號變更為桃園縣大溪鎮○○段
    1321 、1325地號，其中1321號土地面積為922.41平方公尺
    （換算為279坪）、1325號土地面積為861.42平方公尺（換
    算為260.58坪），總合為539.58坪，其中1321號土地先後移
    轉予蔡瑞國、蔡孟君，1325號土地移轉登記予詹精一。
  ４81年6月6日被告親寫土地讓渡書全文，並由蔡景盛及辛○○
    蓋章。
  ５77年10月7日以後重劃前1043號土地之地價稅由被告支付。
  ６91年4月1日，被告交付詹精一所簽發之6,600,000元支票予
    辛○○。
四、本件所應審酌者乃77年10月7日就重劃前1043地號土地由蔡
    景盛以買賣原因登記予被告之信託行為，其信託內容為何？
    有無信託法之適用？辛○○係借款6,600,000元予蔡景盛或
    向蔡景盛買受重劃前1043地號土地中之110坪土地？蔡景盛
    是否於82年向被告借款1,540,000元？系爭1325地號土地出
    售予詹精一得款00000000元，扣除土增稅504397元、扣仲介
    費380000元、懷寧街一樓過戶費0000000元？被告有無依蔡
    景盛之指示處分管理信託財產，是否構成侵權行為或債務不
    履行？是否有給付不能？得否請求損害賠償？其損害為何？
    爰析述如下：
    １按信託法於85年1月26日公布前，民法雖無關於信託行為
      之規定，然因私法上法律行為而成立之法律關係，非以民
      法有明文規定者為限，苟法律行為之內容不違反強行規定
      或公序良俗，即應賦予法律上之效力。斯時實務上認為信
      託行為，係指委託人授與受託人超過經濟目的之權利，而
      僅許可其於經濟目的範圍內行使權利之法律行為而言，參
      照最高法院92年度台上2411號判決意旨。查兩造就77年10
      月7日由原告之被繼承人蔡景盛以買賣原因將重劃前之
      1403號地號土地應有部分1/2所有權移轉登記予被告，係
      成立信託關係為兩造所不爭，堪信為真實，至信託契約之
      內容為何？被告抗辯蔡景盛授與其管理、使用、收益及處
      分權，並指定受益人蔡偉群等情，則為原告所否認。查證
      人即蔡景盛之義子甲○○到庭證述：「（法官問：該地〈
      即指重劃前1043地號土地〉平常做什麼？）：：：是稻田
      ，當時他〈指蔡景盛〉買來是投資用，因為有都市計劃。
      買來後好像就沒有種了。」、「（法官問：該地蔡景盛生
      前有無人管理？）委託他六弟蔡景煥管理。」、「（法官
      問：如何管理？）買地應該是單純要增值，沒有什麼管理
      。」、「（法官問：如果有租金或要出售，蔡景盛有無委
      託蔡景煥處理？）投資之後，他就不管了，只要有錢他就
      收。如果蔡景煥要賣掉，也可以。：：：」、「（
      法官問：蔡景盛有無委託蔡景煥處分系爭土地？）蔡景盛
      就是要投資，蔡景煥要如何處理我認為他沒有意見。他完
      全信任蔡景煥。」等語（見本院卷1第256、257頁），是
      依證人甲○○所述，可知蔡景盛將重劃前1043地號土地應
      有部分1/2登記予被告名下，係因該土地有都市計劃，且
      係以投資獲利為其信託目的，亦即被告就重劃前1403號土
      地所為之投資獲利行為，舉凡使用、收益、管理及處分者
      ，或其他蔡景盛生前所特別指示之事項，均為蔡景盛與被
      告間基於信託契約所允許行為，逾此範圍，即非該信託契
      約所允之行為。
    ２原告主張於蔡景盛91年2月8日死亡前，被告將蔡景盛信託
      登記予其名下之系爭1321地號土地權利範圍2分之1，分別
      於89年12月29日及90年1月5日各贈與其中權利範圍60分之
      5 ，合計6分之1，予其子蔡瑞國，並於90年3月2日完成登
      記等情，為被告所不爭，惟以此部分係為求避免未來發生
      鉅額遺產稅，經蔡景盛同意所為之處理等語抗辯，然為原
      告所否認。惟查前開系爭1321地號所為贈與行為係被告於
      蔡景盛生前所為之處分行為，並非為投資獲利之信託目的
      所為，至被告亦未能舉證證明該處分行為已獲蔡景盛生前
      之同意，故此部分之行為自非被告依信託契約所得處分之
      行為。
    ３次按信託行為有效成立後，即以信託財產為中心，而有其
      獨立性，除當事人另有訂定外，不宜因自然人之委託人或
      受託人死亡、破產或喪失行為能力等情事而消滅，故信託
      法第8條第1項規定：「信託關係不因委託人或受託人死亡
      、破產或喪失行為能力而消滅。但信託行為另有訂定者，
      不在此限」，該法雖係於85年1月26日始經公布施行，但
      上開規定，對於在該法施行前成立之信託行為，仍應以之
      為法理而予以適用。是本件蔡景盛與被告間之信託關係，
      依前所述，自不因蔡景盛於91年2月8日死亡而當然終止，
      惟被告於蔡景盛死亡後，就系爭1321、1325地號土地所為
      之處分行為是否為信託目的及蔡景盛生前所指示處理之事
      務？其中有關1321地號土地，被告於91年3月6日再出售權
      利範圍30分之7予被告之子蔡瑞國，及30分之3予被告之女
      蔡孟君之處分行為，被告以係為求避免未來發生鉅額遺產
      稅，經蔡景盛同意所為之處理等語抗辯，然為原告所否認
      。惟查，前開系爭1321地號土地之買賣移轉行為，被告既
      稱係為避免遺產稅，其不符投資獲利之投資目的甚明，被
      告亦未能舉證證明該處分行為已獲蔡景盛生前之同意，故
      此部分之行為自非被告依信託契約所得處分之行為。另有
      關系爭1325地號土地，被告則抗辯係依蔡景盛生前之指示
      出售後得款清償對辛○○之前開6,600, 000元之借款，被
      告乃於91年3月29日，將系爭1325地號土地出售予案外人
      詹精一先生，並以售得價款清償蔡景盛對辛○○之借款等
      語抗辯，原告則以蔡景盛係以重劃前1043地號土地中之
      110 坪，並以每坪60,000元價格出售予辛○○等語。惟查
      ，蔡景盛於81年間以重劃前1043地號土地為擔保，向辛○○借款6,600,000元等情，業據證人辛○○、甲○○到庭
      證述屬實，有本院93年2月20日及93年4月16日言詞辯論筆
      錄可憑（見本院卷1第163、255、258頁），並有兩造均不
      爭執其形式上真正之讓渡書可參（見本院92年度店調字第
      6號卷原告所提原證四之證物），是蔡景盛確有提供系爭
      信託土地為擔保向辛○○借款之情，因前開借款於蔡景盛
      亡故前均未清償，為兩造所不爭執，則被告依蔡景盛之指
      示出售供擔保之系爭1325地號土地，並就取得價款中
      6,600,000元清償辛○○自屬依蔡景盛之指示所為之處分
      行為。
    ４再按信託行為乃以當事人間之信任關係為基礎，其性質與
      委任關係類似，故信託法第63條第1項規定：「信託利益
      全部由委託人享有者，委託人或其繼承人得隨時終止信託
      。」，該法雖係於85年1月26 日始經公布施行，但上開規
      定，對於在該法施行前成立之信託行為，仍應以之為法理
      而予以適用。被告抗辯重劃後之系爭1321、1325地號土地
      應有部分，信託人蔡景盛指示應由受益人蔡偉群獲得，原
      告等法定繼承人不得請求，且原告未能舉證有信託法第62
      至64條所列得予終止信託關係之該當事實等語，並舉證人
      甲○○與戊○○之證詞為憑，原告則以92年5月30日本件
      訴訟準備書狀繕本之送達，為終止本件信託關係之意思表
      示。查，依卷附證人戊○○之證詞，並未見有蔡景盛於生
      前就系爭信託土地有指定受益人之情形（見本院卷1第260
      、261頁），至證人甲○○雖證述：「（被告訴訟代理人
      問：蔡景盛生前有無說過大溪土地要如何處理？）他向我
      及蔡景煥提過，美國的財產是他買的，臺灣的財產是他與
      兄弟分到的，美國的財產給美國的二個孫子（指庚○○的
      兒子），台灣的財產給長孫（指己○○的兒子），二個兒
      子他都不給。蔡景盛過逝時，他二個兒子都不在身旁。」
      、「（法官問：大溪情形？）我不清楚，他只是說臺灣的
      財產要留給長孫。」、「（原告訴訟代理人問：蔡景盛何
      時提及臺灣財產要留給長孫？美國財產留給美國孫子？）
      十幾年前就開始提了，直到重病無法說話，才沒有提。往
      生前二年還有提及。」等語（見本院卷1第258、259頁）
      ，惟依前所述，蔡景盛與被告間就系爭土地之信託契約係
      以投資獲利為目的，該信託利益應為系爭土地投資之獲利
      ，依證人甲○○前開有關蔡景盛曾言台灣財產留給長孫之
      話語，應無將投資獲利之信託利益歸屬其長之孫之意，若
      證人甲○○所言係指蔡景盛有將系爭信託土地所有權贈與
      其長孫之意，惟蔡景盛所言僅係單方意思表示，尚未與其
      長孫達成意思表示之合致，自難認有贈與契約之成立，又
      蔡景盛所言並非以其死亡為其期限，亦難認係單方意思表
      示即成立之遺贈，故被告以本件信託財產業已指定蔡景盛
      之長孫蔡偉群為受益人，原告不得終止本件信託契約，洵
      屬無據。原告所為終止系爭信託契約，應為合法。
    ５綜前所述，本件信託財產中之系爭1325地號土地業由被告
      依蔡景盛之指示出售後清償蔡景盛對辛○○之借款，原告
      自不得再請求被告移轉系爭1325地號之所有權；至系爭
      1321地號土地，因被告違反信託契約為移轉所有權登記之
      處分行為，被告對原告自仍負有返還該信託物之義務。故
      原告以委託人蔡景盛繼承人之身分終止系爭信託契約後請
      求返還信託物即辦理所有權移轉登記予原告及其他全體公
      同共有人者，應僅限於被告違反契約之系爭1321地號應有
      部分1/2。次按因可歸責於債務人之事由，致給付不能者
      ，債權人得請求賠償損害，民法第226條第1項定有明文。
      查系爭1321地號土地應有部分1/2，被告違反信託契約擅
      自處分移轉所有權予被告之子女，雖被告以其係移轉予其
      子女並未喪失處分權，主張原告之請求並非給付不能，惟
      被告就其並未喪失處分權並未舉證以實其說，而該系爭
      1321地號土地應有部分既已辦理移轉登記予他人，而未能
      回復登記為被告名下，自屬給付不能，原告得請求被告給
      付該給付不能所生之損害賠償。查系爭1321地號土地，現
      市價為每坪90,000元，有中聯不動產鑑定股份有限公司所
      作財產時值勘估鑑價報告正本可稽，且為被告所不爭，該
      1321地號應有部分1/2土地面積139.5坪（依兩造不爭事項
      為標準），市價應有12,555,000元，故原告自得請求被告
      應返還相當於系爭1321地號土地應有部分1/2市價之損害
      即12,555,000元予原告2人及公同共有人丙○○，為可採
      ，至原告逾此部分之請求，洵屬無據，自不足採。
五、綜上所述，原告主張因終止系爭信託契約並請求系爭1321地
    號土地之返還，因可歸責於被告之事由致給付不能，故請求
    損害賠償為可採，原告請求系爭1325地號土地之返還為不可
    採。從而原告本於繼承及契約關係請求被告給付12,555,000
    元予原告二人、公同共有人丙○○，及自終止系爭信託契約
    之日即原告以92年5月30日本件訴訟準備書狀繕本送達之翌
    日即92年6月24日（該次書狀繕本由原告自行送達，被告嗣
    後於92年6月24日具狀答辯，見本院卷1第43頁，故被告至遲
    於92年6月23日收受該準備書狀）起至清償日止按年息5% 計
    算之法定遲延利息，為有理由，應予准許，至原告逾此部分
    之請求，為無理由，應予駁回。
六、因本案事證已臻明確，兩造其餘主張陳述及所提之證據，均
    毋庸再予審酌，附此敘明。
七、訴訟費用之負擔：民事訴訟法第79條。
中　   華　  民　    國　　94 　年　　1 　月　　24　　日
                      民事第六庭  法  官    李媛媛
正本係照原本作成
如對本判決上訴，須於判決送達後廿日內向本院提出上訴狀
中  　華　   民    　國　　94   年　　1　 月　　26　　日
                                  書記官    林秀妙
